最高法院刑事判決　　　　　　　　　　　　　　　九十一年度台上字第五一三三號
　　上　訴　人　甲○○
右上訴人因傷害致重傷案件，不服台灣高等法院中華民國九十一年五月二十九日第二
審更審判決（九十一年度重上更(五)字第六二號，起訴案號：台灣台北地方法院檢察署
八十三年度偵字第五○二七號），提起上訴，本院判決如左：
    主  文
上訴駁回。
    理  由
按刑事訴訟法第三百七十七條規定：上訴於第三審法院，非以判決違背法令為理由，
不得為之。是提起第三審上訴，應以原判決違背法令為理由，係屬法定要件；如果上
訴理由狀並未依據卷內訴訟資料具體指摘原判決不適用何種法則或如何適用不當，或
所指原判決違法情事，顯與法律規定得為第三審上訴理由之違法情形不相適合時，均
應認其上訴為違背法律上之程式，予以駁回。本件原判決依憑告訴人徐麗月之指訴暨
證人鄭翁鐘彬、李美錦之證供及卷附照片、驗傷診斷書、診斷證明書、病歷資料、急
診護理評估表與國泰醫院民國八十七年二月二十日管歷字第八七號、八十七年三月十
九日管歷字第一三七號、九十一年四月二十二日管歷字第三六四號函，台北榮民總醫
院八十三年九月九日北總眼字第○九四九五號、九十年八月二十四日北總行字第○八
四三八號、九十一年四月四日北總行字第九一○三三五六號函，國立台灣大學附設醫
院八十五年七月二十三日校附醫密字第一一四七八號函暨查詢病歷資料會簽意見書、
內外科護理學下冊、台北市立和平醫院九十一年三月二十九日北市和醫病字第○九一
六○一八八三○○號函、台北市立忠孝醫院九十一年三月二十八日北市忠醫歷字第○
九一六○二一六四○○號函、法務部九十一年四月二十四日法醫理字第○九一○○○
一○二四號函等證據，本於推理作用，而撤銷第一審論處上訴人甲○○傷害人之身體
罪刑之判決，改判論處上訴人傷害人之身體因而致重傷罪刑，並對上訴人所辯伊並未
出手毆打告訴人，僅與告訴人相互拉扯，因告訴人撕破伊之夾克，伊用左手將告訴人
撥開，可能告訴人自己滑倒碰到餐廳桌椅而受傷，純粹拉扯不可能造成如此傷勢，告
訴人於事後一個月至忠孝醫院就診時，其視力猶是一點零，可見其後來視力嚴重衰退
與伊無關云云，詳予指駁說明。上訴人上訴意旨略稱：（一）觀諸原判決書事實欄之
記載，係認定上訴人於案發時客觀上應能預見「眼睛附近部位」為人體脆弱組織，如
遭擊可能導致視能毀敗之重傷害結果，惟原判決理由欄對此之說明，竟認上訴人案發
時為四十七歲，心智均已十分成熟，社會經驗亦屬豐富，對於「眼睛部位」屬於人體
中極脆弱之組織，如遭重擊可能嚴重破壞眼球結構而導致失明或視能毀敗之結果，自
無從諉為不知，是原判決顯然將「眼睛附近部位」與「眼睛部位」混為一談，不但有
違論理法則，其事實欄之記載與理由之說明既不相適合，判決理由亦屬矛盾，況眼睛
附近部位，均有骨骼保護，尚非脆弱，原判決事實欄認定上訴人於案發時客觀上應能
預見「眼睛附近部位」為人體脆弱組織，如遭重擊可能導致視能毀敗之重傷害結果云
云，除未表明其認定之理由外，亦與吾人日常生活經驗不符。（二）原判決認定告訴
人之視力狀況自案發後持續惡化，與其所引用之驗傷診斷書、病歷資料及和平醫院函
等證據資料之內容不相適合，應有證據上理由矛盾之違法。依據原判決書第八頁、第
九頁理由欄四之(一)的說明，可知原判決就上訴人之毆打行為與告訴人視能喪失間因果
關係之認定，係架構在告訴人於案發後「即感覺左眼不適」，且「視力狀況自案發後
係持續惡化當中」等基礎事實上，此等事實既為原判決認事用法之基礎，自須經嚴格
之證明，並與引用之證據資料相符，方為適法；惟原判決所引為證據之和平醫院八十
三年二月二十三日驗傷診斷書及病歷資料，均未記載告訴人主訴感覺左眼不適即視力
惡化之情形，而由同醫院九十一年三月二十九日北市和醫病字第○九一六○一八八三
○○號函之內容觀之，亦可知告訴人赴該醫院就醫時係掛整形外科門診，而非眼科，
當時主訴頭痛、下復部疼痛、牙關緊閉等症狀，並未言及左眼不適及診斷出視力惡化
之情形，其於同年二月二十五日前往郭眼科就醫，依病歷資料，可知當時告訴人主訴
兩眼癢、紅，經診斷為慢性結膜炎，要與視力惡化無關，又告訴人於案發後之二十六
日即同年三月二十九日經忠孝醫院診斷左眼視力仍有一點零，該忠孝醫院之病歷資料
亦經原判決所引用；是原判決認定告訴人係案發後開始感覺左眼不適及視力持續惡化
等因素，而赴和平醫院、郭眼科診所、忠孝醫院就醫等情，核與所引用之上開證據不
相適合。（三）原審依本院發回意旨，分別函請台北榮民總醫院、國泰醫院、和平醫
院、忠孝醫院及郭眼科診所查覆告訴人前往驗傷、檢查、門診治療時，如何訴說病情
，診斷、檢查醫師之判斷如何，病患之視力減為○‧○一是否因上訴人之傷害行為所
引起等情，其中忠孝醫院未針對查詢事項答覆，應有對該醫院再函詢之必要，另郭眼
科診所雖已歇業，但原審以查悉其負責醫師郭芳慕之姓名、出生日期、身分證字號等
資料，不難傳訊其到庭說明，原審未詳加調查，遽行判決，應有於審判期日應調查之
證據未予調查之違法。國泰醫院八十七年三月十九日管歷字第一三七號函所載診斷意
見，係於八十七年三月間作成，迄今已逾四年，其間告訴人之左眼視能是否有所改善
，不得而知，由於事關重傷結果之認定，且拜科技進步所賜，以儀器診斷告訴人之左
眼視力堪稱公正、迅速之證據方法，而客觀上亦無不能調查之情形，故有鑑定告訴人
目前左眼視能狀況之必要；又告訴人所稱原已不可盡信，其所稱「我現在沒有辦法繳
健保，無法去看醫生」等語，亦與常情不符，所謂「我現在仍然刺痛」，更與原判決
所引用「內外科護理學下冊」之記載相左，乃原判決徒以四年前之病歷資料及告訴人
有違常情之陳述作為認定重傷結果之依據，未鑑定告訴人目前左眼視能狀況，亦有應
於審判期日調查之證據未予調查之違法。依據法務部法醫研究所九十一年四月二十四
日法醫理字第○九一○○○一○二四號函載「告訴人似有高血壓等疾病，則亦無法排
除自然疾病引發或加重眼疾惡化之可能性」，此鑑定意見攸關告訴人視能毀敗與上訴
人傷害行為間因果關係之認定，且屬對上訴人有利之證據，原審自應詳加調查，尤其
法務部法醫研究所既經原審選定為鑑定人，於醫學病理之專業知識自有相當水準，其
研判告訴人似有高血壓等疾病應有其根據，原審對此意見縱有質疑，理應再函詢以明
真相，而不能以告訴人之陳述及告訴人曾一度量得血壓正常之狀況，即將鑑定意見摒
除不採，為此原審亦有應於審判期日調查之證據未予調查之違法。（四）綜觀原判決
所引用之卷證資料，可知常導致視網膜剝離之非外傷性成因有近視、無晶體症及高血
壓等疾病，其中原判決固然論及告訴人並無近視，足以排除因近視導致視網膜剝離之
可能性，惟就本案是否有因無晶體症及高血壓等疾病導致告訴人視網膜剝離之合理可
疑，則棄而未論，應有判決理由不備之違法。（五）原審調查所得之國泰醫院診斷證
明書及台北榮民總醫院、台大醫院、忠孝醫院、和平醫院、國泰醫院函與法務部法醫
研究所鑑定意見，仍不出醫學文獻資料之範圍，亦即尚無法排除其他導致告訴人左眼
視網膜剝離之可能性，原判決竟仍為上訴人不利之認定，自屬違背採證法則。（六）
上訴人自始否認有出拳毆打行為，僅供稱告訴人之傷係因其用手撥開告訴人時，告訴
人自行碰到餐廳桌椅所致，既有「撥開」行為，則上訴人之手「碰到」告訴人，本屬
當然，尚難以上訴人之手有碰到告訴人而推論其有毆打犯行，原判決忽略「碰到」與
「毆打」兩者在程度上之差異，違反吾人經驗、論理法則，應有判決適用法則不當之
違法。又依證人李美錦之證詞，可知上訴人究竟是「推開」或是「毆打」告訴人，尚
非無疑，證人鄭翁鐘彬則為告訴人之夫，其證詞偏袒告訴人，在所難免，和平醫院之
驗傷診斷書復僅能證明告訴人受傷之事實，乃原審未傳訊在場服務之人員或食客，以
明真相，同有應於審判期日調查之證據未予調查之違法。（七）和平醫院之驗傷診斷
書所繪告訴人左側臉頰腫脹位置，並非太陽穴靠近眼睛部位，而係相當於顴骨下方，
加以記載告訴人自述「牙關緊閉」等情，益見該份診斷書所載之左側臉頰腫脹，應非
太陽穴靠近眼睛部位，乃原判決竟據以認定上訴人接續出拳二次毆打告訴人左臉頰太
陽穴靠近眼睛部位及左下眼眶部位處，即與採證資料不符，亦有證據上理由矛盾之違
法云云。經查：一、原判決理由欄載稱上訴人傷害告訴人時，年四十七歲，為高中畢
業，從事建材生意，心智已十分成熟，社會經驗豐富，對於「眼睛部位」如遭重擊可
能導致視能毀敗之加重結果，應有預見云云，雖與事實欄所記載上訴人能預見「眼睛
附近部位」遭擊打可能導致視能毀敗之結果等情，不儘相同，然原判決既認定上訴人
以傷害之故意，毆打告訴人左側臉頰靠眼眶，則上訴人以其高中畢業之學歷及四十七
歲之年齡，對於告訴人之左側臉頰靠近眼睛之部位及左下眼眶遭毆打受傷足以引起左
眼視能毀敗之結果，在通常觀念上不得謂無預見之可能，原判決事實欄認定上訴人能
預見「眼睛附近部位」遭重擊可能導致視能毀敗之結果，並令上訴人負傷害人之身體
因而致重傷罪責，並無不合，難謂有違背經驗或論理法則之情形，至其理由欄就此認
定之說明載稱上訴人能預見「眼睛部位」遭重擊可能導致視能毀敗之加重結果，純係
「眼睛附近部位」之「附近」二字的漏寫，尚與所謂判決不載理由或所載理由矛盾之
違法情形不相適合，且此文字漏寫，顯然於判決不生影響，依刑事訴訟法第三百八十
條之規定，不得據為上訴第三審之理由。是上訴意旨（一），並非適法之第三審上訴
理由。二、原判決以上開證據為判決基礎，業於理由內詳細說明其得心證之理由，從
形式上觀察，其取捨證據之論斷及事實之認定，並未違背經驗、論理或其他證據法則
；又該等證據從形式上觀察已足以證明原判決所認定之事實，且上訴人及其辯護人在
原審經受命法官詢以「尚有何證據請求調查」，非但上訴人之辯護人稱：「沒有」，
上訴人亦僅稱：「我沒有打被告（應係告訴人之誤），只是約談他，要他還我錢，我
的錢借給他，還要被關，真是冤枉」云云，而未表明請求調查何項證據（見原審更(五)
卷一○○頁），亦難認原審有應於審判期日調查之證據而未予調查之違法之情形。上
訴意旨（二）、（三）、（四）、（五）、（六），純係對原審採證認事職權之合法
行使暨已經調查並於原判決理由內指駁說明之事項，重為事實上之爭辯，及任憑己意
漫事指摘，俱無從據以辨認原判決已具備其所指違背法令之形式。三、原判決認定上
訴人以傷害之故意，毆打告訴人，使告訴人左側臉頰及左下眼眶受傷，因而毀敗左眼
之視能等情之事實，並按傷害人之身體因而致重傷罪論處，業於事實欄詳細記載告訴
人受傷之位置及引致重傷之結果，上訴人所應負之罪責已達於可得確定之程度，法律
之適用已無從動搖，該事實欄所載上訴人毆打告訴人左側臉頰太陽穴靠近眼睛部位，
縱與卷附驗傷診斷書所繪位置不儘相同，亦僅屬訴訟程序之瑕疵，於判決結果並無影
響，依刑事訴訟法第三百八十條之規定，不得據為上訴第三審之理由。是上訴意旨（
七），亦非適法之第三審上訴理由。綜上所述，應認本件上訴為違背法律上之程式，
予以駁回。
據上論結，應依刑事訴訟法第三百九十五條前段，判決如主文。
中      華      民      國    九十一    年      九      月     十二     日
                              最高法院刑事第八庭
                                  審判長法官  莊  登  照
                                        法官  洪  明  輝
                                        法官  黃  一  鑫
                                        法官  魏  新  和
                                        法官  林  秀  夫
      右正本證明與原本無異
                                              書  記  官
中      華      民      國    九十一    年      九      月     十九     日
